【裁判字號】    89,訴,120
【裁判日期】    890818
【裁判案由】    違反著作權法
【裁判全文】
臺灣臺中地方法院刑事判決                          八十九年度訴字第一二號
    公  訴  人  臺灣臺中地方法院檢察署檢察官
    被      告  甲○○
    選任辯護人  周金城
右列被告因違反著作權法案件，經檢察官提起公訴（八十八年度偵字第八二四一號）
，本院判決如左：
    主  文
甲○○連續以明知為侵害著作權之物而意圖營利而交付之方法，侵害他人之著作權，
處有期徒刑陸月，如易科罰金，以參佰元折算壹日。
扣案如附表所示之仿冒光碟玖片均沒收。
    事  實
一、甲○○係址設台中市○○區○○路一段三八八號「超超群玩具行」負責人，明知
    「月花霧幻譚－ＴＯＲＩＣＯ－」、「ＧＲＥＡＴＥＳＴ  ＮＩＮＥ９６」、「
    ＡＺＥＬ  ＰＡＮＺＥＲ  ＤＲＡＧＯＯＮ  ＲＰＧ」遊戲光碟係日商西雅企業
    股份有限公司（下稱西雅公司）在我國獲准著作權之註冊，依法享有著作權之視
    聽著作，未經西雅公司之同意或授權，竟基於意圖營利之概括之犯意，自民國八
    十七年七月間某日起，先以每片新台幣（下同）三十元之代價向吳宗吉（由本院
    另案審理中）買入，而在上址再以每片六十元之價格販賣交付予不特定之人賺取
    差價牟利，而以此方法侵害他人之視聽著作權。嗣於八十八年二月八日下午一時
    許，甲○○在上址經法務部調查局台中市調查站當場查獲，並扣得如附表所示之
    仿冒光碟九片。
二、案經新力公司、西雅公司訴由法務部調查局台中市調查站移送台灣台中地方法院
    檢察署檢察官偵查起訴。
    理  由
一、訊據被告甲○○對於伊所經營之超超群玩具行，於右揭時地販售仿冒光碟片之事
    實坦承不諱，惟否認有何侵害著作權之犯行，辯稱：告訴人上開著作未在我國發
    行，並不合著作權法第四條之規定，在我國不受保護云云。經查，右揭犯罪事實
    ，業據告訴人西雅公司之代理人林佳陵、鍾文岳、謝孟馨律師分別於偵訊中及本
    院審理時指訴之情節相符，復有內政部著作權登記簿謄本影本三紙附卷可稽，並
    有如附表所示光碟九片扣案可資佐證，又該扣案之光碟片確係盜版仿冒光碟，有
    勘驗筆錄附卷可稽（見八十八年度偵字第八二四一號偵查卷第五十八頁），而上
    開遊戲光碟既經我國完成著作權註冊登記，依舊著作權法關於著作權登記之規定
    ，得推定西雅公司就各該著作享有著作權，被告既未舉證推翻告訴人西雅公司該
    著作物之合法性，是其在我國亦受著作權法之保護，被告所辯顯不可採。事證明
    確，被告此部分侵害著作權之犯行堪以認定。
二、被告明知係侵害著作權之物，意圖營利而交付，而侵害如事實欄所示之告訴人之
    著作權，符合著作權法第八十七條第二款之規定，而應依同法第九十三條第三款
    之規定處罰。被告先後多次犯行，時間緊接，犯意概括，所犯構成要件相同，為
    連續犯，依刑法第五十六條規定，以一罪論，並加重其刑。另被告係經營「超超
    群玩具行」並販賣仿冒光碟片，惟被告供稱渠該店主要經營玩具模型買賣等語，
    且扣案侵害著作權之光碟片片數為九片，數目尚非甚鉅，是被告並非專恃侵害著
    作權維生，公訴人雖認被告係犯著作權法第九十四條常業罪，容有誤會，而所訴
    基本社會事實相同，起訴法條應予變更。爰審酌被告並無前科，有臺灣臺中地方
    法案檢察署刑案資料查註紀錄表可按，其犯罪之動機、目的、銷售之期間、對被
    害人所造成之侵害及犯後態度等一切情狀，量處如主文所示之刑，並諭知易科罰
    金之折算標準。扣案如附表所示之光碟九片為被告所有，且為供犯罪所用之物，
    爰依刑法第三十八條第一項第二款之規定併予宣告沒收。
三、公訴意旨另以：被告甲○○明知「ＰＬＹＳＡＴＩＯＮ」、「ＰＳ設計圖」及「
    「ＳＥＧＡ」等商標圖樣，分別業經日商新力電腦娛樂股份有限公司（下稱新力
    公司）及上開下稱西雅公司，向經濟部中央標準局註冊取得商標專用權，使用於
    電腦、錄有電腦程式之卡帶、磁碟、光碟及卡匣等商品，新力公司及日雅公司並
    已研發製造多媒體遊戲系統，發行「ＧＲＡＮＴＵＲＩＳＭＯ」（新力公司發行
    ）及「ＡＺＥＬ  ＰＡＮＺＥＲ  ＤＲＡＧＯＯＮ  ＲＰＧ」（西雅公司發行）
    等遊戲光碟數百種，詎甲○○竟基於概括之犯意，未得新力公司及西雅公司之同
    意，自八十七年七月間起，連續向吳宗吉以每片三十元之價格，購得仿冒製造之
    「ＧＲＡＮＴＵＲＩＳＭＯ」及「ＡＺＥＬ  ＰＡＮＺＥＲ  ＤＲＡＧＯＯＮ
    ＲＰＧ」等遊戲等光碟數千片，其並明知該等光碟片之內容均有「ＰＳ設計圖」
    及「ＳＥＧＡ」之商標圖樣，且會顯示出「Licensed by Sony Computer Ente
    rtainment Inc.」（按，即新力公司授權之意，此有刑法準文書之性質）之字樣
    ，及「Prodused by or under License from SEGA Enterprises LTD.」（按，
    即由西雅公司製造或授權之意，此有刑法準文書之性質）等字樣，且其中另有「
    ＴＨＥ  ＣＩＴＹ  ＯＦ  ＬＯＳＴ  ＣＨＩＬＤＲＥＮ」、「ＰＯＬＩＣＥＮ
    ＡＵＴＳ」、「ＧＡＬＬＯＰ  ＲＡＣＥＲ」、「ＢＥＬＴＬＯＧＧＥＲ９」、
    「榮光  -」、「ＳＨＯＯＴＩＮＧ  ＢＡＴＴＬＥ」等
    仿冒光碟封面載有「ＰＬＡＹＳＡＴＩＯＮ」及「ＰＳ設計圖」商標圖樣，其再
    以每片六十元之價格出賣與不特定之人，足以生損害於新力公司及西雅公司；又
    甲○○明知其所購買之仿冒光碟中，其中「ＧＲＡＮ  ＴＯＵＲＩＳＭＯ」、「
    劍心」等遊戲光碟業經新力公司取得著作權，且其所購得之仿冒光碟係
    侵害新力公司著作權之非法重製品，竟以上揭價格加以販賣營利，且以之為常業
    。嗣於八十八年二月八日下午一時許，在上揭處所經法務部調查局台中市調查站
    當場查獲，並扣得仿冒ＰＬＡＹＳＡＴＩＯＮ光碟片一千五百八十四片、仿冒Ｓ
    ＥＧＡ  ＳＡＴＵＲＮ光碟片五百二十五片等物，因認被告所為涉係犯商標法第
    六十三條之販賣侵害他人商標專用權之罪、著作權法第九十四條、第八十七條第
    二款之明知侵害著作權之物而意圖營利而交付為常業罪、刑法第二百十六條、二
    百十條行使偽造準私文書罪嫌云云。
四、按犯罪事實應依證據認定之，無證據不得推定其犯罪事實，刑事訴訟法第一百五
    十四條定有明文。又事實之認定，應憑證據，如不能發現相當證據，或證據不足
    以證明，自不能以推測或擬制之方法，以為裁判基礎；認定不利於被告之事實，
    應依積極證據，苟積極證據不足為不利於被告事實之認定時，即應為有利於被告
    之認定，更不必有何有利之證據，最高法院亦著有四十年度台上字第八六號、三
    十年度上字第八一六號判例足資參照。
五、公訴人認被告販賣仿冒遊戲光碟片涉犯商標法第六十三條、著作權法第九十四條
    、第八十七條第二款、刑法第二百十六條、第二百十條之犯行，無非以被告坦承
    有販賣之事實，復有商標註冊證、著作權登記證明、勘驗筆錄、扣案光碟片為主
    要論據。訊據被告固坦承有販賣仿冒遊戲光碟片之事實，惟否認有何右揭犯行，
    辯稱：扣案光碟片外觀並無商標，伊並無使用商標之行為，新力公司就被查扣之
    遊戲光碟在我國並無著作權，且伊係以該等之物均無商標法、偽造文書及著作權
    等問題始為出賣，故伊並無犯上開罪嫌之意思等語。經查：
（一）被訴違反商標法第六十三條部分：
    １、就查扣之遊戲光碟片之包裝外觀觀之：
      (1)經查，扣案之光碟片共二千一百零九片，其中僅有七片光碟片之包裝紙外觀
        涉有仿冒如附件一編號一、二所示之商標，此可參照檢察官於八十八年九月
        十五日勘驗所製作之勘驗筆錄，惟經本院再次調取扣案物於八十九年七月二
        十六日勘驗之結果，上開光碟片包裝紙之外觀所印製之有關如附件一編號一
        、二所示之商標部分，其中遊戲光碟名稱「ＧＡＬＬＯＰ  ＲＡＣＥＲ」
        一片、「榮光  -」二片、「ＳＨＯＯＴＩＮＧ  Ｂ
        ＡＴＴＬＥ」一片均係在外觀背標警語或日文、英文使用說明中出現「
        PlayStation」之商標圖樣，惟其譯文係指「說明書以及PlayStation主機的
        使用說明書為了安全上的考量，必須詳細閱讀以及好好的使用，另外對於小
        孩子，身為家長者更應詳細的閱讀說明書之使用方法」，依該內容觀之，對
        於系爭商標字樣出現部分，並非是「PlayStation」之商標使用，而係「
        PlayStation主機」之商品說明，其屬商標法第二十三條第一項所稱「其他
        有關商品本身之說明」範疇，故依法不受系爭商標專用權之拘束，且告訴人
        代理人謝孟馨律師於本院審理中亦認此僅屬文字敘述，並無侵害商標之問題
        （見本院八十九年八月四日審判筆錄）；另遊戲光碟名稱「ＴＨＥ  ＣＩ
        ＴＹ  ＯＦ  ＬＯＳＴ  ＣＨＩＬＤＲＥＮ」一片將「PlayStation」商標
        之「Ｐ」及「ｎ」二字以黑塊遮著，故外觀上僅顯示出「layStatio」，客
        觀上與原商標之文義特徵、讀音均有明顯之差異，除已非同於原文字商標外
        ，更無從使人就與原文字商標間，足以生混同誤認之虞，故二者亦非可謂有
        類似之情形；又遊戲光碟名稱「ＰＯＬＩＣＥＮＡＵＴＳ」一片之外包裝
        載有「Ｐ」字樣，其與附件一編號二所示之ＰＳ商標圖樣顯不相同，並不構
        成近似；又遊戲光碟名稱「ＢＥＬＴＬＯＧＧＥＲ９」一片外包裝上載有
        如附件二所示之圖樣，而觀之附件二所示之圖樣，與附件一編號二所示之商
        標圖樣，雖均屬表示ＰＳ之文字圖樣，然附件一編號二所示之商標所顯示之
        圖形係以立體之方式，使「Ｐ」字呈現直立之方式，「Ｓ」則呈倒斜之方式
        呈現於「Ｐ」字下方，二字並作若干美化之修飾，就整體上觀之，與附件二
        之圖形之「Ｐ」字呈現直立之方式，「Ｓ」則出現在「Ｐ」之前方，字形中
        間又以雙線條之方式表現顯有不同，故就此二圖樣而言，一般具有普通知識
        經驗之商品購買人於購買時施以普通之注意，即足以辨別其間之差異，而無
        混同誤認之虞，非屬近似於如附件一編號二所示之商標；況本件公訴人於偵
        查中勘驗結果，認扣案光碟片外包裝上有使用類似附件一編號一、二所示商
        標之產品僅有七片，此與查扣之光碟片總數二千一百零九片相較，其比例甚
        小，顯見被告並非有販賣使用告訴人之商標產品之意思甚明，況且以其餘二
        千一百零二片之光碟片之外觀均未有使用相同或類似如附表一編號一至三所
        示之商標圖樣以表徵係告訴人之商品來源，足見被告所販賣之光碟片於行銷
        時均不至於讓人混淆或誤認係如附件一編號一至三所示之商標專用權人之產
        品，實無從認有「商標使用」之客觀事實，更難推知其有以如附件一編號一
        至三所示之商標供其為行銷目的之用，並藉以達到欺騙他人之意圖，故縱認
        被告有販賣扣案之電腦遊戲光碟片之事實，亦非可謂該當於商標法第六十三
        條之構成要件。
    ２、次就扣案之光碟片可透過於電視遊樂器執行，在電視畫面上分別會出現如附
        件一編號一至三所示之商標部分：
      (1)按商標之使用必需在商品上；又商標之申請註冊，應指定使用商標之商品類
        別及商品名稱，以申請書向商標主管機關為之，不同類別之商品應分別申請
        ，而商品之分類則由施行細則定之，商標法第三十五條第一項及第二項定有
        明文。查扣案之電腦遊戲光碟片係將電腦遊戲軟體以電腦語言所寫成程式，
        再將之組譯成適合電腦主機讀取之檔案，而儲存於光碟片內。然電腦遊戲軟
        體本身係屬他人之創作而為著作之一種，此可觀諸我國著作權法第三條第一
        項第一款規定「著作」係指屬於文學、科學、藝術或其他學術範圍之創作自
        明，故人之創作原則上為無形，其有形之「著作原件或其重製物」均僅為表
        達該著作（創作）之具體方法或其存在客體而已，應非著作之本身（本質）
        ，此另可參考八十七年一月二十一日修正著作權法增第十條之一規定：「依
        本法取得之著作權，其保護僅及於該著作之表達，而不及於其所表達之思想
        、程序、製程、系統、操作方法、概念、原理、發現」可知。所以無形之著
        作常需依附於有形之物體，並非可謂該被依附之客體即屬著作本身，故本件
        涉嫌被重製之電腦遊戲軟體係以電腦語言寫成程式，再將之組譯成適合電腦
        主機讀取之檔案而儲存於光碟片內，電腦遊戲軟體本身雖屬著作，然光碟片
        則係被依附之載體（物體），二者於概念上自有區別之必要。又我國商標法
        施行細則第四十九條第九類之產品經列示計有：科學、航海、測量、電氣、
        攝影、電影、光學、計重、計量、信號、檢查（監督）、救生和教學用具及
        儀器；聲音或影像記錄、傳送或複製（再生）用器具；磁性資料載體、記錄
        磁碟；自動販賣機及貨幣操作（管理）器具之機械裝置；現金出納機、計算
        機及資料處理設備；滅火器械等物（修正前施行細則第二十四條第七十二類
        則規定：電腦、計算機、收銀機〔八十年十月二十三日公布〕、修正前施行
        細則第二十七條第八十類規定：計算機〔七十一年五月六日公布〕），綜上
        以觀，均係以有形之物體為該類之商品，並未包括電腦軟體或電腦程式。是
        單就電腦遊戲軟體而言，並無從為該類之商品。反之，光碟片本身因可為電
        腦磁性資料之載體，故為上開種類之商品，而應受商標法之規範。故就一般
        社會常情，電腦遊戲軟體之出售，均係將寫成電腦軟體之電腦程式所組譯成
        之檔案，儲存於適於儲存檔案之載體（如光碟片、磁碟片等），或再加上適
        度之包裝後，以實物之方式出售。是本件所應推究者，乃遊戲軟體所附著之
        商品即扣案之光碟片本身有無使用商標之問題，而非其內所隱藏之遊戲軟體
        程式之創作本身。次按，商標法第六十三條之「商品」，指商標法第六十二
        條規定意圖欺騙他人，而於同一類商品或類似商品，使用相同或近似於他人
        註冊商標之圖樣，或於有關商品或類似商品之廣告、標貼、說明書、價目表
        或其他文書，附加相同或近似於他人註冊商標圖樣而持有陳列或散布者，此
        觀之商標法第六十三條規定「明知為前條之商品」可知。而商標之使用，商
        標法第六條明定係指行銷之目的，將商標用於商品或其包裝、容器、標貼、
        說明書、價目表或其他類似物件上，而持有、陳列或散布者，以行銷為目的
        ，以商標表徵商品。是商標之使用應係指行為人基於行銷之目的所為之表徵
        商品行為，反是，若非出於行為人、非基於行銷之目的或非表徵商品之使用
        行為，均不構成商標法第六條所謂商標之使用。
      (2)查本件扣案之遊戲光碟片係被告將光碟片（或外加封皮、ＣＤ塑膠盒等外包
        裝）出售予不特定消費者，再由消費者購買後，將之置於適合執行光碟片內
        程式之主機，再配合電視等相關設備，使其內之遊戲軟體出現於電視螢幕上
        ，消費者始得利用其配備玩樂，此過程既係消費者先向被告購入光碟片後，
        再以其所自備之電腦遊戲主機配合電視螢幕等相關硬體設置完備後，將光碟
        片置於電腦遊戲主機之固定位置內執行其內之程式，始分別出現西雅公司與
        新力公司如附件一編號一至三所示之商標及「Licensed by Sony Computer
        Enterprisment Ltd」、「PRODUCED BY or UNDER LICENSE FORM SEGA
        ENTERPRISES. LTD」等英文名稱及授權文字，縱然，此種透過電磁輸出入交
        換運算之作用，如以遊樂器、光碟機、電腦主機之操作為媒介，始於電視或
        電腦螢幕前出現商標圖樣者，其標示型態足資一般商品購買人認識其表彰商
        品之來源者，可認屬於商標法第六條第一項之所稱之其他類似物件之範疇（
        經濟部中央標準局八十七年四月十八日臺商九八○字第二○五九○二號函參
        照），然而，透過此執行過程呈現出數位化商標之行為人為購買光碟片之消
        費者，並非販賣該光碟片之被告，且該數位化商標之顯現時間係後於被告出
        售光碟片與消費者之交易過程，而於消費者購買後自行打玩之時始呈現之，
        其表徵已非基於行銷之目的，簡言之，該數位化商標之呈現並非被告基於行
        銷之目的所為表徵商品之商標使用行為，不符合商標法第六條商標使用之要
        件。且公訴人亦稱被告販售之仿冒光碟片外觀上並未標示西雅公司或新力公
        司及商標名稱等語，被告出售光碟片時，亦未透過上開方式執行光碟片內之
        程式始為販售，而僅係單純之交付光碟片，故於販賣過程中，被告既無透過
        光碟片之執行來展示前揭商標圖樣、英文名稱及授權文字，客觀上自無以之
        供作行銷之用，更何況主觀上會有以為供行銷之目的，殊難認被告於販賣時
        有使用他人之商標；再就電視螢幕上會出現前揭商標、英文名稱及授權文字
        ，縱認其出現之結果，亦係經以電腦語言寫成程式，再將之組譯成適合電腦
        主機讀取之檔案，而儲存於光碟片內，則光碟片內儲存有關於展示商標之檔
        案，必同時儲存有電腦遊戲軟體之檔案，然扣案光碟片之鑑定，尚需就系爭
遊戲系統之組合進行分析，且該遊戲系統硬體及架構及相對之組合語言為告
        訴人公司所獨有，一般人尚無從得知其內之電腦程式內容，故被告所購入之
        電腦遊戲卡匣，雖均係透過不詳姓名之人所重製，然其重製電腦遊戲軟體之
        過程，若欲排除展示上開商標、英名文稱及授權文字之檔案資料，而保留僅
        重製其內之電腦遊戲軟體，勢必有瞭解告訴人所獨有之遊戲系統硬體及架構
        及相對之組合語言之技術，則該不詳姓名之重製者為免技術上之困難，及基
        於成本考量自不另作任何之過濾。故其於重製電腦遊戲軟體之檔案同時，會
        一併複製有關展示商標圖樣之檔案，應屬無可避免之結果，就此尚難逕謂其
        為達行銷之目的而複製該等電腦檔案資料。退步言之，縱使其於重製電腦遊
        戲軟體之初知悉有展示商標之檔案存在，而併同加以複製，其結果亦與所重
        製之電腦遊戲軟體檔案一併隱藏光碟片內，客觀上並無從作為電腦遊戲光碟
        片實體之表彰，且將來行銷之時，既以光碟片之實物進行交易，更無從透過
        其內所隱藏之商標、英文名稱及授權文字來表彰其電腦遊戲光碟片之商品，
        據此更無從推知該不詳姓名之人於重製之初，係以複製此等檔案來供行銷目
        的之用，更遑論有以複製此等檔案來達到欺騙他人之意圖。從而，縱認被告
        有販賣扣案之電腦遊戲光碟片行為，亦非可謂該當於商標法第六十三條之構
        成要件。
（二）被訴違反著作權法第九十四條、第八十七條第二款部分：
      (1)按日本國與我國並無簽訂任何關於著作權保護之互惠協定或條約，故日本人
        之著作除符合著作權法第四條第一款「於中華民國管轄區域內首次發行，或
        於中華民國管轄區域外首次發行後三十日內在中華民國管轄區域內發行者」
        之規定，始得在我國享有著作權。而所謂「發行」係指權利人散布能滿足公
        眾合理需要之重製物而言；又所謂「散布」，係指不問有償或無償，將著作
        之原件或重製物提供公眾交易或流通而言，著作權法第三條第十二、第十一
        款分別定有明文。至於「在我國管轄區域內首次發行」，應係指權利人於中
        華民國管轄區域內首次將著作之原件或重製物散布至能滿足公眾合理需要之
        程度，且未在世界其他各地為上述行為而言（內政部八十三年十月四日台內
    著字第八三二一四三四號函參照）。而散布之量至如何程度始可謂為滿足公
        眾合理需要，則需視個案而定，然依通常消費習慣可認為至少應達到消費者
        在坊間一般出售或出租同類著作之商店可買得或租得之程度始足當之。
      (2)經查，本件除如附表所示之扣案仿冒西雅公司之光碟片九片經認定被告侵害
        著作權，已如前述外，另公訴人所認侵害新力公司著作權之扣案光碟名稱「
        ＧＲＡＮ  ＴＯＵＲＩＳＭＯ（中譯ＧＴ實戰賽車）」、「劍心（
        中譯：神劍闖江湖）」各一片，是否在我國享有著作權乙節，綜觀卷內並無
        任何著作權登記資料可資證明，而新力公司之代理律師雖於本院主張該二遊
        戲光碟，已在我國取得著作權，惟經本院細閱代理律師所提出之資料，該二
        遊戲光碟各僅進口一百片，可見發行數量甚少，客觀上顯未能達滿足公眾合
        理需要之程度，而告訴人新力公司如何擁有著作權，及如何在台灣取得著作
        權之保護等項則完全無據，依首揭說明，該公司顯不該當著作權法第九十四
        條、第八十七條第二款之權利主體要件，並無著作權法上之權利可得主張受
        到被告販賣行為之侵害。
（三）被訴違反刑法第二百十六條、第二百十條部分：
      (1)刑法固於八十六年十月六日經總統令公布修正刑法第二百二十條，除將原條
        文列為第一項增列「圖畫」、「照像」以文書論之規定外，並增列第二項規
        定：錄音、錄影或電磁紀錄，藉機器或電腦之處理所顯示之聲音、影像或符
        號足以表示其用意之證明者，亦同於同條第一項之規定以文書論，係以近代
        社會對於錄音、錄影、電腦之使用，日趨普遍，並漸用以取代文書之製作，
        已應實際需要，並於同年月八日生效。被告固於上開條文修正生效後販賣電
        腦遊戲光碟片，其若有該當於該條情形而有偽造及行使偽造行為，自應有該
        條之適用。然按商標本身之作用在於表彰自己營業之商品，商標法第二條定
        有明文，而如附件一編號一、二所示之商標除「PlayStation」及「SEGA」
        二者係以文字方式來表示其商標，PS設計圖則以單純之圖形表示其商標，除
        該單純之圖形本身不具備任何文書意思性外；另「PlayStation」及「SEGA
        」二者之中，「SEGA」又非通用之文字所組成，而為一種單純之名稱，亦不
        具文書所需之意思性，而「PlayStation」雖係英文中之「PLAY」及「STA-
        TION」二字所組合，然組合之結果亦僅係一種較為特別之名稱，所表示者不
        具文書之意思性，綜此上開商標本身均非屬刑法上所稱之文書；而商標法所
        保護之商標法益，乃在於保護非商標專用權人不得任意使用他人之商標，其
        保護之重點在於商標使用之概念，而有別刑法第二編第十五章偽造文書印文
        罪章所使用之偽造、變造、不實登載等概念。故電視螢幕上所出現之文字或
        圖樣商標，雖屬於電腦處理所顯示之圖樣及字形，然其客觀上既無文書所具
        備之意思性，尚難與文書同論（此亦可參酌一般實務對於單純違反商標法第
        六十二條及六十三之罪，並無同時論以偽造準私文書罪或行使偽造準私文書
        等罪可知）。
      (2)另就電視螢幕上所出現之「Licensed by Sony Computer Enterprisment
        Ltd」、「PRODUCED BY or UNDER LICENSE FORM SEGA ENTERPRISES. LTD」
        等英文名稱及授權文字觀之，該等係以電腦文字顯示，而文字本身並非屬於
        聲音、影像或符號範疇，此可參酌刑法第二百二十條第一項係將文字與符號
        、圖畫、照像等併列，而同條第二項對於文字部分未如第一項之明文規定，
        顯係有意排除，再基於罪刑法定原則，本院更無從對之加以比附援引，故該
        等文字已難符合刑法第二百二十條第二項係之要件，且該等文字既非在紙上
        或物品上來表其一定之用意之證明，亦難再依同條第一項之規定以文書論。
        退而言之，縱認電視螢幕所出現之商標及文字可以之為文書論，然刑法上之
        行使偽造私文書，必須提出偽造之文書，本於該文書之內容有所主張方得成
        立。又所謂行使偽造之文書，乃依文書之用法，以之充作真正文書而加以使
        用之意，故須行為人就其所偽造之內容向他方有所主張，始足當之，最高法
        院四十七年台上字第一○四八號、七十二年台上字第四七○九號判例足資參
        照。本件西雅公司、新力公司之商標圖樣及公司名稱係經主機執行光碟片內
        儲存之程式始得表現於電視螢幕上，而非表現於光碟片外觀及包裝，上開於
        電視螢幕出現之商標、英文名稱及授權文字係被告先將光碟片售予不特定之
        顧客，該顧客事後再將之置於適合執行光碟片內電腦軟體程式之主機，配合
        電視等相關設備，使之出現於電視螢幕上，此一結果並非被告販賣電腦遊戲
        光碟片之時所發生，而係顧客事後自行執行光碟片內之檔案程式之結果，故
        被告於交易過程對於該等商標、英文名稱及授權文字並未對顧客為任何主張
        ，反之係由顧客於執行時，由電視螢幕之展示觀視到該等內容，況且交易時
        ，該等會出現上開商標、英文名稱及授權文字之程式既隱藏於光碟片之中，
        故買賣交易之際，客觀上被告亦無從就該等內容為任何主張，被告於販賣光
        碟片時以交付光碟片本身為已足，並非以將光碟置於主機並於螢幕播放而顯
        示西雅公司、新力公司之名稱、商標為必要，被告並非仿冒光碟片之製造者
        ，僅係意圖賣出而買入，其意在販賣光碟片本身，而非就該授權文句，以之
        充作真正文書而加以主張，是縱認為將光碟片置於主機經執行儲存於光碟片
        內之程式而於電視螢幕顯示之西雅公司、新力公司之名稱屬刑法第二百二十
        條之準文書，惟上開公司名稱、條碼既係儲存於光碟片之內而非顯見於光碟
        片本體，非經主機執行透過電視螢幕播放既隱而未見，被告於販賣光碟片時
        ，就隱藏於光碟片所儲存程式內西雅公司、新力公司之名稱、商標並無據其
        內容向購買者有所主張，揆諸前揭判例意旨，自難認被告有何刑法第二百十
        六條、第二百十條行使偽造私文書之犯行可言。
六、末查，本件被告雖有販賣盜拷光碟之行為，由法之觀點，被告之行為確有可非難
    之處，然須強調者，被告可非難之重點並非在於侵害他人之商標權，在事件本質
    上應屬於著作權之保護。按我國著作權法採行互惠原則，在我國尚未加入世界貿
    易組織（即WTO）之前，由於日本國內法律對於同樣情形下之我國人民著作權並
    不加以保護，日本廠商之上開著作權自無法於我國受到保護，而欲透過首次發行
    原則取得著作權之保護，往往亦不符法定要件已如上述，此種法律規定之立法目
    的，無非在敦促外國政府尊重我國人民之權益，若此種本質上違反著作權法之行
    為，於法律適用上，出諸牽強附會之曲法方式，加以擴張解釋為違反商標或行使
    偽造文書之行為，有不當擴張商標使用解釋之嫌，著作權法之上開立法目的勢必
    無法達到，其解決之道，應係透過二國之協商（如中美二國簽訂之北美事務協調
    委員會與美國在臺協會著作權保護協定），使我國之著作權於相同之情況下在日
    本亦受保護，而非藉此途徑以尋求保護。
七、綜上所述，揆諸前揭說明，縱認被告確有販賣仿冒光碟片之事實，惟公訴人所稱
    之商標、公司名稱等記載係儲存於光碟片之程式內而未顯現於光碟片載體之外觀
    上，被告販賣光碟片之行為難認有何違反商標法第六十三條、刑法第二百十六條
    、第二百十條之犯行，而該仿冒之遊戲光碟著作在我國並不享有著作權，亦難繩
    以著作權法第九十四條、第八十七條第二款之罪責，此外，就此部分復查無其他
    證據可證被告有公訴人所訴之犯行，因公訴人認此部分與前揭經本院論罪科刑之
    事實有連續犯或想像競合犯、牽連犯之裁判上一罪關係，爰不另為無罪之諭知。
據上論斷，應依刑事訴訟法第二百九十九條第一項前段、第三百條，著作權法第九十
三條第三款、第八十七條第二款，刑法第十一條前段、第五十六條、第四十一條、第
三十八條第一項第二款，罰金罰鍰提高標準條例第二條，判決如主文。
本案經檢察官梁堯銘到庭執行職務
中      華      民      國      八十九      年      八    月    十八    日
        臺灣臺中地方法院刑事第四庭
                                        法  官  卓  進  仕
右正本證明與原本無異。
如不服本判決，應於判決送達後十日內向本院提出上訴狀，上訴於臺灣高等法院臺中
分院（須附繕本）。
                                        書記官
中      華      民      國      八十九      年      八    月    二十一  日
附錄本判決論罪科刑之法條：
著作權法第九十三條第三款
有左列情形之一者，處二年以下有期徒刑，得併科新臺幣十萬元以下罰金：
三、以第八十七條各款方法之一侵害他人之著作權者。
著作權法第八十七條第二款
有下列情形之一者，除本法另有規定外，視為侵害著作權或製版權：
二、明知為侵害著作權或製版權之物而散布或意圖散布而陳列或持有或意圖營利而交
    付者。
附表：
┌──┬──────────────┬──┬──────────────┐
│編號│    遊戲光碟名稱            │片數│  著作權受侵害之人          │
├──┼──────────────┼──┼──────────────┤
│一  │「ＧＲＥＡＴＥＳＴ  ＮＩＮＥ│九  │日商西雅企業股份有限公司    │
│    │９６」、「月花霧幻譚－ＴＯＲ│    │                            │
│    │ＩＣＯ－」、「ＡＺＥＬ  ＰＡ│    │                            │
│    │ＮＺＥＲ  ＤＲＡＧＯＯＮ  Ｒ│    │                            │
│    │ＰＧ」                      │    │                            │
└──┴──────────────┴──┴──────────────┘


司法院資訊處製作；財團法人民間司法改革基金會備份。
